【裁判字號】    97,判,116
【裁判日期】    970320
【裁判案由】    贈與稅
【裁判全文】
最  高  行  政  法  院  判  決
                                     97年度判字第00116號
上  訴  人  甲○○
                          送達代收人  林石猛律師
                            市前金區○○○路235號3樓之1
被 上訴 人  財政部高雄市國稅局
代  表  人  乙○○
上列當事人間贈與稅事件，上訴人對於中華民國95年4月21日高
雄高等行政法院94年度訴字第903號判決，提起上訴，本院判決
如下：
    主  文
上訴駁回。
上訴審訴訟費用由上訴人負擔。
    理  由
一、緣訴外人丙○○○於民國86年間以資金新臺幣（下同）155,
    321,000元無償為長子戊○○、次子甲○○（即上訴人）、
    長女己○○及次女庚○○購買證券信託基金，涉及贈與情事
    ，案經被上訴人查獲，核定丙○○○86年度贈與總額155,32
    1,000元，應納贈與稅額69,275,500元。丙○○○不服，循
    序提起行政爭訟，經原審法院以91年度訴字第990號判決將
    贈與總額撤銷350,000元，其餘均予駁回；嗣經丙○○○上
    訴本院，經本院以94年度判字第1019號判決上訴駁回確定。
    惟贈與人丙○○○提起訴願時，因未繳納半數稅款，經被上
    訴人移送法務部行政執行署高雄行政執行處（以下簡稱高雄
    行政執行處）強制執行，因贈與人之財產不足清償全部稅款
    ，被上訴人乃就其應納贈與稅改以受贈人甲○○即上訴人為
    納稅義務人，並按受贈財產價值比例計算應納稅額，核定贈
    與稅額17,840,601元。上訴人不服，申請復查，未獲變更，
    提起訴願，亦遭決定駁回，遂提起本件行政訴訟。
二、上訴人於原審起訴主張，略以：按遺產及贈與稅法第5條以
    贈與論之規範，強調財產移轉之要件，上訴人未受有財產移
    轉，非本件以贈與論之受贈人，不能核課贈與稅；且贈與人
    丙○○○於高雄行政執行處強制執行時，已就其所有財產及
    對辛○水產股份有限公司（下稱辛○公司）8千餘萬元之債
    權提供作保全處分，目前仍在執行程序中，並非無財產可供
    強制執行；縱認本件可變更納稅義務人為受贈人，亦應扣除
    丙○○○之財產及所提供之債權；再依遺產及贈與稅法第7
    條第1項無財產可供執行之認定標準，應以債權憑證為依據
    ，否則將與營利事業所得稅查核準則（下稱查核準則）第94
    條第6款規定，呆帳損失其屬申請法院強制執行，應有法院
    發給之債權憑證，發生岐異，有違平等原則；又本件系爭購
    買基金行為發生於86年間，被上訴人於93年4月20日向上訴
    人發單課徵，業已超過5年核課期間，求為撤銷訴願決定及
    原處分等語。
三、被上訴人則以：
  (一)贈與人丙○○○贈與稅行政救濟案件因提起訴願並未繳納半
    數稅款，經被上訴人於90年10月間移送高雄行政執行處強制
    執行無著，且無其他財產可供執行。
  (二)又，高雄行政執行處執行期間，丙○○○固呈報對辛○公司
    有8千萬元債權，惟辛○公司表示當時實無力代丙○○○清
    償其欠稅，高雄行政執行處乃於93年3月26日製發執行命令
    予以扣押；然其財產（遠洋漁船）、所得（漁獲收入）均於
    境外無法執行。嗣辛○公司於93年7月20日以丙○○○名義
    申請，將於8月15日前繳納2百萬元（分2筆），而後每月繳
    納20萬元。惟辛○公司自94年3月起表示漁獲不佳，暫無力
    按月繳納。是顯與上訴人所稱提供8千萬元債權作保全處分
    之情形不符。況嗣後若執行完竣，被上訴人自會依財政部93
    年12月23日台財稅第00000000000號函規定就實際不足金額
    與估算金額之差額部分，對受贈人辦理退補稅，不致損及其
    權益。
  (三)判斷「無財產可供強制執行」並不以移送強制執行取具債權
    憑證為必要；又所謂之無財產可供執行，並不以全無財產為
    限，贈與人有財產可供執行但不足以清償全部贈與稅款者，
    就不足清償之部分而言，亦屬無財產可供執行，是本件改課
    受贈人為納稅義務人尚無不合。又遺產及贈與稅法第7條係
    以贈與人行蹤不明或逾繳納期限尚未繳納，且在中華民國境
    內無財產可供執行為前提要件，與是否以贈與論核課無涉。
  (四)系爭贈與雖以贈與論核課，惟經被上訴人函請丙○○○補報
    贈與稅，其未按規定於收到被上訴人通知後10日內辦理贈與
    稅申報，依稅捐稽徵法第21條第1項第3款規定及財政部80年
    11月1日台財稅第800718090號函釋，核課期間應為7年，核
    課期間應於93年5月17日屆滿，被上訴人改向上訴人發單補
    徵之繳款書於93年4月20日送達，尚未逾核課期間。
  (五)本件應納贈與稅額因訴願未繳納半數，被上訴人乃於90年10
    月22日移送高雄行政執行處強制執行，截至目前執行情形，
    丙○○○已繳納贈與稅3,454,691元。
四、原審斟酌全辯論意旨及調查證據之結果，以：
  (一)由丙○○○贈與稅執行情形及執行結果觀之，本件贈與稅原
    納稅義務人丙○○○明顯有脫產之情形，且其所剩餘之財產
    均屬不易變價之財產，已不足以清償全部贈與稅款，故被上
    訴人乃改以受贈人即上訴人為納稅義務人，揆諸遺產及贈與
    稅法第7條及其施行細則第5條規定，尚無不合。又丙○○○
    86年度贈與戊○○部分之金額已經原審法院判決撤銷35萬元
    ；且本件贈與稅改以上訴人為納稅義務人時，高雄行政執行
    處已執行253,188元，此部分稅捐債權已經消滅，故應先自
    原贈與稅額中扣除。本件被上訴人未將已經原審法院撤銷之
    贈與金額及丙○○○已執行之稅款扣除，仍以其原核課之贈
    與稅額作為計算本件上訴人應納稅額之基礎，於法尚有未合
    。至於改課後，續對丙○○○之財產執行所得，既非被上訴
    人改課時所能預期，該部分僅能依財政部93年12月23日台財
    稅第00000000000號函釋規定，俟執行完竣，再就實際不足
    金額與估算金額之差額部分，對受贈人辦理退補稅，尚不能
    主張於改課時即應予扣除。
  (二)次由遺產及贈與稅法第3條第1項、第5條第3款規定可知，當
    事人間財產之移動，不論是「贈與」或「以贈與論」，均應
    課徵贈與稅。又遺產及贈與稅法第7條第1項規定：「贈與稅
    之納稅義務人為贈與人。但贈與人有左列情形之一者，以受
    贈人為納稅義務人：一、行蹤不明者。二、逾本法規定繳納
    期限尚未繳納，且在中華民國境內無財產可供執行者。」乃
    係就贈與稅之納稅義務人所為之規定，當事人間財產之移動
    ，不論是「贈與」或「以贈與論」，如發生上開法條規定之
    事由，均應以「受贈人」為納稅義務人。
  (三)又依查核準則第94條第5款、第6款納稅義務人申報呆帳損失
    時，有關取具法院債權憑證之規定，僅為例示之規定，而非
    唯一可資證明呆帳損失之文件。則上訴人援引上開查核準則
    之規定，主張依遺產及贈與稅法第7條第1項無財產可供執行
    之認定標準，應以債權憑證為依據云云；顯屬誤解法令規定
    ，自不足採。
  (四)末查，丙○○○贈與稅案經被上訴人於88年6月1日函請丙○
    ○○補報贈與稅，然其未按規定於收到被上訴人通知後10日
    內辦理贈與稅申報，則本件贈與稅之納稅義務人丙○○○既
    未依規定申報贈與稅，揆諸稅捐稽徵法第21條第1項第3款規
    定及相關財政部函釋意旨，該贈與稅之核課期間應為7年。
    本件贈與行為始於86年4月17日，按遺產及贈與稅法第24條
    所定申報期間屆滿之翌日86年5月18日起算，核課期間應於
    93年5月17日屆滿，而本件被上訴人改向上訴人發單補徵之
    繳款書於93年4月20日送達上訴人，尚未逾核課期間。
  (五)綜上所述，被上訴人以本件贈與稅經移送高雄行政執行處強
    制執行，因贈與人之財產不足清償全部稅款，乃就其應納贈
    與稅改以受贈人甲○○即上訴人為納稅義務人，並按受贈財
    產價值比例計算應納稅額，核定贈與稅額17,770,373元部分
    ，並無違誤，上訴人就此部分求為撤銷，為無理由，應予駁
    回。惟逾此部分，復查決定（含原核定處分）即有不合，訴
    願決定未予糾正，亦有未洽，上訴人此部分之訴，為有理由
    。爰依行政訴訟法第197條規定確定其贈與稅額為17,770,37
    3元。
五、上訴人上訴意旨略以：
  (一)本件原係丙○○○借用上訴人名義購買基金，隨即贖回而由
    丙○○○取得資金，此無異丙○○○撤銷原贈與行為而取得
    財產，故丙○○○主觀上認知無贈與事實，自無逃避稅捐之
    動機，原判決未考量欠缺動機之情，誤認有脫產嫌疑，顯有
    未依職權調查證據及悖離經驗法則之違法。
  (二)所謂「無財產可供執行」之認定，因涉及納稅主體變更，本
    應採嚴格、客觀及公正之認定標準，即應以稅捐機關聲請法
    院強制執行無著所核發之債權憑證作為「無財產可供執行」
    之認定依據；原判決不作此認定，已違反財政部86年7月24
    日台財稅第861905780號函及本院91年度判字第1570號判決
    意旨。
  (三)被上訴人另於民事法院提起對丙○○○之確認債權存在訴訟
    ，顯示被上訴人對於同一「贈與行為」，同時對丙○○○及
    上訴人課徵、追討稅款，顯然將上訴人及丙○○○視為贈與
    稅之連帶債務人，違反遺產及贈與稅法第7條規定及比例原
    則；原判決未就上開規定之要件詳加論斷、未就上訴人相關
    主張逐一指駁，竟代以丙○○○個人理財行為動機之臆測，
    即為上訴人不利論斷，有判決不備理由之違法。
六、本院按：
  (一)本案上訴人提出之爭點有三，但實質上僅有二項爭點有判斷
    之必要，爰簡言如下：
    1.上訴人提出之第一項爭點是：否認丙○○○對其有贈與之
      事實存在，進而否認自身之受贈人身份，據為直接排除遺
      產及贈與稅法第7條第1項但書第2款所定納稅義務（至於
      繳納義務之金額範圍，是按未受償之丙○○○贈與稅債務
      ，乘以受贈之比例定之。且原判決已扣除其中計算錯誤而
      多徵部分之稅額）之理由。退而言之，其復認為被上訴人
      在本案中，不能證明贈與稅法第7條第1項但書第2款所定
      「在中華民國境內無財產可供執行」之構成要件，所以即
      使其是受贈人，納稅義務人仍然是贈與稅法第7條第1項前
      段所定之贈與人丙○○○。最後其主張：因為被上訴人同
      時向民事法院對丙○○○提起「確認之訴」，表示其仍認
      為丙○○○才是本案之納稅義務人，故不得再對其追償。
    2.但查本案中有關「丙○○○曾對上訴人及其弟妹共4人為
      視為贈與之行為，而應課徵贈與稅，故被上訴人對丙○○
      ○所為之贈與稅核課處分合法」之法律客觀事實與因該客
      觀事實所形成之公法上法律關係，業經本院以94年度判字
      第1019號判決確定，並發生既判力。該法律關係及其原因
      事實為本案處分之原因關係，上訴人不得再行爭執。故上
      開第一項爭點，因為既判力之故，上訴人不得再行爭執。
  (二)而本案上訴人提出之第二項爭點，即贈與稅法第7條第1項但
    書第2款所定，「在中華民國境內無財產可供執行」之構成
    要件事實，是否存在一節。本院則基於下述理由，確認此一
    待證事實之真實性。上訴人對此爭點所提出之各項論述，於
    法均非可採，爰分述如下：
    1.此項構成要件事實之客觀證明責任（實務上習稱之舉證責
      任），均由被上訴人負擔。
    2.而原判決認定此項待證事實為真正，已詳細交待其心證形
      成之理由（見判決書理由欄四；第19頁至第22頁）。
    3.上訴意旨將此項爭點扭曲為「法律適用」之課題，從「待
      證事實法律化」之角度立論，而謂：「此項待證事實之證
      明，基於本院91年度判字第1570號確定判決及財政部86年
      7月24日台財稅第861905780號函釋意旨，必須按照所得稅
      制中查核準則第94條第5款及第6款之規定，提出債權憑證
      之證據方法方屬合法」云云。然而此等主張毫無實證法之
      依據，本院上開判決及上訴人所引之函釋，都只是在事實
      認定層次上，肯認債權憑證可以做為認定「在中華民國境
      內無財產可供執行」事實之證據方法，但絕無「此項待證
      事實只能用債權憑證證據方法來證明」之規範意涵，上訴
      人在此所為之解讀，顯有明顯之錯誤。
    4.再從實證的角度言之，所得稅法有關「呆帳損失」，與遺
      產及贈與稅法第7條第1項但書第2款所定「無財產可供執
      行」，不僅是文字不同，規範的實證基礎與規範目標也大
      有不同。前者是從納稅義務人與稅捐機關間資訊不對稱之
      角度切入，要求納稅義務人對向其債務人求償之可能性已
      完全放棄希望時，才可在稅上認列損失（債權憑證之取得
      ，即表示強制執行程序終結，所有對債務人財產或人身之
      強制處遇均取銷，再行獲償之機率極其低）。但後者則是
      在向贈與人求償之可能性偏低之情況下，國家為了確保稅
      捐債權，而向實際享受贈與稅稅基利益之受贈人課徵之法
      制安排，以確保債權為首要考慮。則在贈與人有脫產行為
      ，導致在可預見之將來，追償困難（指追償成本高，追償
      成功機率不明）時，從稅捐債權之即時確保規範目標言之
      ，即應認定為「無財產可供執行」。本案中贈與人丙○○
      ○之脫產行為及行政執行過程所面臨之諸多困難，在原判
      決理由欄中均有明確之交待，故認定本案有「無財產可供
      執行」，並無錯誤。此部分之上訴意旨，顯為一種悖離實
      證基礎的錯誤規範價值論述，毫無道理可言。
  (三)至於上訴人提出之第三項爭點，在明白了前開法理後，即可
    清楚知悉，被上訴人之所以要本諸稅捐債權人之身分，以丁
    ○○○為被告，提起民事訴訟，確認「丁○○○對丙○○○
    有債務存在」，正是基於贈與人丙○○○之脫產行為（參閱
    原審卷第140頁至第144頁）所致。此時稅捐機關為了確保稅
    捐債權，一方面提起上開民事訴訟，但因勝負難料，且訴訟
    時間亦無從控制，中間難免有受贈人脫產風險存在，故其認
    為此時贈與人「無財產可供執行」之構成要件已實現，實無
    任何錯誤。另外被上訴人對不同當事人間之追償行為，是一
    種不真正連帶債務，其一被滿足，另一債務即不存在，並無
    重複受償之可能，在此亦附予說明之。
  (四)總結以上所述，上訴人本件上訴之各項主張內容，於法無據
    ，尚非可採，原審駁回上訴人之訴，其判決無違誤，上訴意
    旨求予廢棄，難謂有理由，應予駁回。
七、據上論結，本件上訴為無理由，依行政訴訟法第255條第1項
    、第98條第1項前段，判決如主文。
中    華    民    國    97    年    3     月    20    日
                    最高行政法院第一庭
                        審判長法官  吳  明  鴻
                              法官  王  德  麟
                              法官  黃  清  光
                              法官  鄭  小  康
                              法官  帥  嘉  寶
以  上  正  本  證  明  與  原  本  無  異
中    華    民    國    97    年    3     月    21    日
                              書記官  莊  俊  亨


司法院資訊處製作；財團法人民間司法改革基金會備份。
